臺灣高等法院民事判決　　　　　　　　 98年度重上字第474號
上　訴　人　王明彥
訴訟代理人　許桂挺律師
被 上訴 人　王明賢
訴訟代理人　陳永昌律師
複 代理 人　吳孟勳律師
　　　　　　陳建州律師
訴訟代理人　張智剛律師
上列當事人間請求清償債務事件，上訴人對於中華民國98年6月
18日臺灣板橋地方法院97年度重訴字第482號第一審判決提起上
訴，本院於100年7月13日言詞辯論終結，判決如下：
    主  文
原判決關於駁回上訴人後開第2項之訴，及該部分假執行之聲請
，並訴訟費用之裁判均廢棄。
被上訴人應給付上訴人新台幣陸佰玖拾柒萬元，及民國自81年9
月16日起至清償日止，按週年利率5%計算之利息。
其餘上訴駁回。
第一、二審訴訟費用，由被上訴人負擔四分之三，餘由上訴人負
擔。
本判決命被上訴人給付部分，於上訴人以新台幣貳佰拾萬元
為被上訴人預供擔保後得假執行，但被上訴人以新台幣陸佰玖拾
柒萬元為上訴人預供擔保後，得免為假執行。
    事實及理由
一、上訴人主張：兩造自民國70年間合作投資興建房屋及不動產
    投資買賣等事業，並邀請被上訴人岳父家族參加投資，至81
    年8月30日簽署協議書 (下稱系爭協議書)約定：被上訴人岳
    父家族參加投資部分結算為新臺幣（下同）6000萬元，由兩
    造各負擔1/2，並約定由被上訴人負責轉交。伊除補償被上
    訴人存放美國之美金匯差1000萬元外；另支付被上訴人1700
    萬元以取得前述美金存款及利息。兩造繼於81年9月15日簽
    訂結算書（下稱系爭結算書），交互計算結果伊已將應付被
    上訴人岳父家族參加投資款3000萬元給付完竣，被上訴人本
    應依約定將3000萬元交付予其岳父家族。詎被上訴人未依約
    交付前開款項，致伊遭受其岳父家族委任律師自訴上訴人與
    被上訴人詐欺、侵占罪嫌。被上訴人既未依約交付前開款項
    ，經伊函請被上訴人於函到5日內給付，亦未獲置理，乃於9
    7年2月5日通知被上訴人解除契約，爰依民法第259條規定，
    求為命被上訴人返還3000萬元，並加計自81年9月16日起至
    清償日止，按年息5%計算利息之判決（原審為上訴人敗訴之
    判決）。上訴聲明：(一)原判決廢棄。(二)被上訴人應給付上訴
    人3000萬元，及自81年9月16日起至清償日止，按年息5%計
    算之利息。(三)願供擔保，請准宣告假執行。
二、被上訴人則以：上訴人並未依系爭協議書將伊岳父應分得之
    投資收益款3000萬元交付伊。系爭結算書中關於上訴人依系
    爭協議書應給付5700萬元中之3000萬元，並非系爭協議書第
    1項之結算款即伊岳父應分得之投資收益款；而屬系爭協議
    書第8項之結算款。縱認前揭款項確屬系爭協議書第1項結算
    款，惟伊岳父家族等人與上訴人間並無合夥契約關係存在，
    僅係伊對之負返還投資結算款之義務，縱令伊收受上訴人前
    述3000萬元結算款，亦係基於兩造間合夥契約所為清償，且
    伊岳母已承認受償，並無解除協議書第1項之事由。倘認伊
    確有返還上訴人3000萬元之義務，惟因系爭結算書中兩造結
    算冠昱公司結餘紅利時，該4700萬元係伊原有股權20%總金
    額，而依系爭協議書約定上訴人占20%股權中9.8%、被上訴
    人占10.2%，因此上訴人就盈餘部分得請求比例為49%，上訴
    人卻以98%計算，顯然溢得2303萬元，伊得依不當得利法律
    關係請求上訴人返還，並得據此部分主張抵銷等語，資為抗
    辯。答辯聲明：上訴駁回。如受不利判決願供擔保，請准宣
    告免假執行。
三、上訴人主張兩造於81年8月30日簽立系爭協議書，約定有關
    被上訴人岳父投資之收益及延期結算應付利息，經結算為60
    00萬元，由兩造各負擔1/2，並由被上訴人出面解決等情，
    有系爭協議書為證，且為兩造所不爭。嗣兩造於81年9月15
    日會算結果，上訴人應依系爭協議書給付被上訴人5700萬元
    ，被上訴人應給付上訴人之金額，包括冠昱公司分配之紅利
    及在美借支1萬4千元美金暨板橋光華街案應分擔之費用並各
    利息，共計3692萬5480元，交互計算結果，上訴人應給付被
    上訴人2007萬4520元，上訴人並簽發土地銀行永和分行記名
    式支票4紙由被上訴人提領等情，亦有協議書之計算書、系
    爭結算書、支票影本4紙、收據等件為證（原審調字卷第11-
    15頁）；被上訴人對系爭結算書並不爭執，被上訴人亦不否
    認收到3000萬元，惟以該款為上訴人應返還其墊付冠昱公司
    之投資款等詞置辯（原審訴字卷第9-10頁）。
四、被上訴人所辯：3000萬元係返還因兩造投資冠昱公司結算之
    款項，與系爭協議書第1項無關，上訴人尚未給付協議書第1
    項之3000萬元云云。雖據提出冠昱公司76年5月至9月之帳冊
    為論據（見原審訴字卷第51-56頁），然系爭協議書第8項明
    定：「甲、乙雙方投資與冠昱公司之投資比例，確認為甲方
    （即上訴人）為百分之玖.捌，乙方（即被上訴人）為百分
    之拾.貳，今後各別行使股權，過去收益部分，由乙方於半
    個月內結算清楚」。可知於系爭協議書簽立前，對冠昱公司
    而言僅以1個股東身份參與投資，則冠昱公司之帳冊僅記載
    出名股東1人之資金紀錄，自不足以證明未出名股東是否未
    出資。且兩造復於77年7月9日為投資冠昱公司事業簽立協議
    書，約定：(一)雙方共同投資冠昱公司之事業（新莊紫金城、
    中和中山路冠昱工業、永和樂華戲院旁）以上投資案雙方股
    權相同即各2分之1，由乙方（即被上訴人）代表出名並參與
    執行業務。雙方權利與義務相同。(二)於前項支出後，尚節餘
    新台幣495萬元，現存於百鑫建設公司銀行戶頭，該戶頭係
    前項投資專用戶頭，各有2分之1權利等情（見原審訴字卷第
    26頁），益見兩造確曾於77年7月9日結算無疑，何能再以該
    結算日前冠昱公司76年5月至9月之帳冊遽為上訴人未出資之
    證明？嗣系爭協議書第8項既約定：兩造投資冠昱公司之投
    資比例，確認為上訴人為9.8%，被上訴人為10.2%，，今後
    各別行使股權等旨，已改變原來協議書各有2分之1權利狀態
    ，則上訴人於系爭協議書簽立同日即81年8月30日簽立具結
    書將77年7月9日原協議書作廢，即無不合，要難以該具結書
    作為認定3000萬元係返還墊付冠昱公司投資款之有利證據。
    被上訴人上詞所辯，應無足取。
五、被上訴人雖另辯稱：系爭協議書第1項約定僅係兩造間之結
    算，與被上訴人是否與其岳父投資無關；並未含有上訴人委
    任被上訴人轉交3000萬元予被上訴人岳父投資方之意思，雙
    方既未成立委任契約，上訴人即無從解除委任契約而請求被
    上訴人返還該3000萬元之可言云云。
  (一)第按解釋契約，固須探求當事人立約時之真意，不能拘泥於
    契約之文字，但契約文字業已表示當事人真意，無須別事探
    求者，即不得反捨契約文字而更為曲解。查系爭協議書第1
    項明載：「乙方之岳父投資保平路、新店、清潭、南港等地
    之收益及延期結算應付利息，經雙方會算，『雙方願以新台
    幣陸仟萬元整(甲、乙各分擔二分之一)支付乙方岳母等人』
    ，由乙方出面解決，如『乙方岳母等人有異議時，由甲乙雙
    方共同妥善處理之』等旨。契約文字既載有：經雙方結算為
    6000萬元，由兩造各負擔1/2；復約定由乙方一人出面解決
    ，如乙方岳母等人有異議時，仍須由甲乙雙方共同處理等語
    ，顯然可見上訴人應負擔款項為3000萬元，並已約定上訴人
    應負擔之款項委託被上訴人代為返還予被上訴人岳父之家族
    ，否則上訴人應負擔義務即尚未了結。自堪認上訴人就被上
    訴人岳父投資結算收益及利息款已委任被上訴人代為交付，
    方符兩造當事人真意。亦可見兩造係會算雙方應共同返還予
    被上訴人岳父之投資金額，並非僅會算上訴人應支付被上訴
    人之金額。若僅係會算上訴人應支付被上訴人之金額。則何
    須載明「如乙方岳母等人有異議時，由甲乙雙方共同妥善處
    理之」等旨，殊無疑義。
  (二)被上訴人復辯謂上訴人原審已自認上情云云，然按自認係就
    對造所主張不利於己之事實為承認之謂。查被上訴人即被告
    之訴訟代理人於98年5月21日原審法官問及兩造對於附件一
    協議書第一項乙方岳父投資款所稱岳父方面投資人對原告有
    無投資款請求權時，固稱：「我們認為當初投資是投資在被
    告，再由被告出面與原告合作。刑事案件也是做如此認定，
    所以認為投資款「式」（應為「是」之誤植）交給被告，沒
    有交給原告」；上訴人即原告之訴訟代理人亦稱：「我們同
    意被告訴代所說」等語（原審卷第98頁），顯係兩造就被上
    訴人岳父方面投資人對上訴人有無投資款請求權所為陳述，
    而上揭被上訴人所述其岳父投資款是交給被上訴人，沒有交
    給上訴人等詞，依形式外觀觀之，對上訴人並無不利；被上
    訴人上詞雖述及刑事案件亦是如此認定云云，惟刑事案件就
    被上訴人岳父家族之投資關係為何？是否為隱名合夥？或普
    通合夥？兩造並未有何實質辯論（下詳）；且據被上訴人於
    訴外人協豐窯業股份有限公司（下稱：協豐窯業公司）向原
    法院自訴王明彥等人詐欺等刑事訴訟中（案列97年自字第3
    號、97年自更字第3號）在原法院97年度自更字第3號刑事案
    件審理中曾自陳：「（法官問：協議書內容情形為何？）被
    告王明賢答：第一項是岳父投資的，乙方岳父是指許新旺，
    許新旺是民國71年11月過世，『投資就是投資我們兄弟，如
    買一塊地要蓋房子，他們占有比率多少，我們占有比率多少
    』，土地簽約是王明彥簽的，也是他在執行，保平路部分土
    地登記許新旺的名字，新店那邊就沒有登記許新旺的名字，
    是登記王明彥與一些股東陳賡源、馬守治的名字，股東是指
    投資土地，新店就是青潭。南港只有我們兄弟與岳父許新旺
    投資，土地是用王明彥、王明達名義登記，當時我們還沒有
    分家等語」（見原法院97年度自更字第3號第73、74頁），
    參酌證人許杰即許新旺之子於本院證稱：「68-70年間我
    父親與三叔之家族企業協豐窯業，我父親是董事長，我三叔
    是總經理，我是協豐窯業廠長。王明賢及許淑卿來找我叔叔
    和父親，希望投資王家營建事業，這是民國67、68年間的事
    ，在68年5月至70年5月前後在永和保平路與新店青潭、木柵
    三個工地投資1700多萬，另有板橋工地我父親個人投資150
    萬元，總共投資1990多萬元，1990多萬元的投資款是我父親
    答應，是我三叔（即許添丁）開個人票，票是交給我，我去
    領款，我拿現金交給王明賢，之後我到仁愛路的百輝公司親
    自告訴王明彥說錢已經入帳，因為他們是王家家族企業，他
    們是做建築」等語大致相符（見本院卷第231頁背面）。 足
    見被上訴人岳父家族確係投資於兩造兄弟家族事業而非投資
    於被上訴人個人再由被上訴人與上訴人成立合夥。且依台北
    縣政府工務局函覆原法院刑事庭所檢附坐落永和市○○段即
    永和市○○路（現為新北市永和區）建物之70永使2508號使
    用執照（69永建2804）申請書，內載起造人名義確有許添丁
    、許王彩雲、許佩玲、許嬌、許杰等屬許新旺家族名義（
    見原法院97年度自更字第3號第131-140頁）；台北縣政府函
    函覆原法院刑事庭所檢附新店市○○段油車坑小段145-1地
    上建物即70店使字第3712號（69店建字第3996號建造執照）
    及69使字第3996號（69店建字第3998號建造執照）內載起造
    人名義亦有許王彩雲、許嬌、許利杰（住所與許嬌同）等屬
    許新旺家族名義（見原法院97年度自更字第3號卷第123-129
    頁），上揭起造人核與證人許杰所述其家族企業協豐窯業
    股東名冊之股東亦屬相符（見原法院97年度自字第3號卷第1
    60-171頁），若係以隱名合夥方式僅參與投資被上訴人而間
    接為兩造合夥關係之主體；何須竟以許新旺家族名義直接列
    為起造人？
  (三)原法院97年度自更字第3號刑事案件雖採信被告王明賢之抗
    辯，認為上揭3部分土地建物係新旺家以私人資金投資於王
    明賢，屬隱名合夥，而非自訴人協豐窯業公司之資金投資等
    語。惟此僅可認上揭3部分工程之投資者，非刑事自訴人協
    豐窯業公司而已，第按民事訴訟本於獨立審判法則，原得於
    刑事審判外依職權審理結果，自行認定事實適用法律，不受
    刑事案件之拘束。上揭刑事案件所為許新旺家族與被告王明
    賢間之投資關係為隱名合夥之認定，自不足以拘束本院。次
    按合夥為二人以上互約出資以經營共同事業之契約，隱名合
    夥則為當事人約定一方對於他方所經營之事業出資，而分受
    其營業所生利益，及分擔其所生損失之契約。故合夥所經營
    之事業，係合夥人全體共同之事業，隱名合夥所經營之事業
    ，則係出名營業人之事業，非與隱名合夥人共同之事業。苟
    其契約係互約出資以經營共同之事業，則雖約定由合夥人中
    一人執行合夥之事務，其他不執行合夥事務之合夥人，僅於
    出資之限度內負分擔損失之責任，亦屬合夥而非隱名合夥。
    最高法院42年度台上字第434號著有判例可循。且隱名合夥
    人之出資，依民法第702條規定，其財產權移屬於出名營業
    人。該項合夥財產，自係屬於出名營業人，並非與隱名合夥
    人所共有，關於營業上收取之款項或財產，仍由出名營業人
    取得所有權，隱名合夥人除依法律或契約之規定，就其應受
    返還之出資及應得之利益，對於出名營業人得行使請求權外
    ，要非直接就營業上收取之款項或財產當然取得所有權。惟
    查王明賢於原法院97年度自更字第3號刑事案件審理中陳稱
    ：「（法官問：對自訴人提出以下地號建物分別登記許添丁
    、許王彩雲、許佩玲、許嬌、許杰等人有何意見？）這些
    都是房子登記在他們名下，因為建照一定要有人登記，當時
    不是以公司名義來蓋，所以許新旺有提供這些人的名冊給我
    作為建照的起造人，那些都是我岳父那邊的親戚。至於那些
    人當時是否為協豐窯業公司的股東，我就不清楚。（法官問
    ：為何要用你岳父提供的帳冊，你自己沒有人可以出名？）
    當時有50幾戶，一個人登記幾個就解決了，也是為了要節稅
    。」等語（原法院97年度自更字第3號卷第76頁）。 可知許
    新旺當初提供資金時，有與王明賢約定其投資之財產收入逕
    行列為其岳父之親戚名下以資節稅；倘許新旺確係隱名合夥
    人，則其出資財產權依民法第702條規定，移屬於出名營業
    人王明賢所有。何須以其岳父提供的名冊為建照的起造人？
    又何須於提供資金（現金）與王明賢時，同時周知王明彥說
    錢已經入帳？倘許新旺家族係隱名合夥人，該資金既提供與
    王明賢後，即歸王明賢所有，則上揭許新旺家族人士列為起
    造人，王明彥焉可能不異議？況王明彥於同上刑事案件審理
    時亦陳明：當時也幫協豐窯業公司蓋廠房，也跟協豐窯業買
    磁磚，我的印象有部分資金也是公司出的，但是公司以起造
    人或抓一些親戚朋友，此部分由王明賢負責找起造人，就是
    他們丈人那邊。保平路那邊許新旺有登記三分之一。清潭土
    地沒有登記，案子是我與朋友合作找出來的。到南港時許新
    旺已死亡，我認為與許新旺家族是沒有關係，但王明賢有說
    許新旺還在的時候，可以分百分之十五等語（見原法院97年
    度自更字第3號卷第161頁），是就王明彥之認知而言，許新
    旺家族顯非隱名合夥人無疑。
  (四)訴外人協豐窯業公司及許杰雖曾以兩造及許淑卿（王明賢
    妻）為被告向原法院訴請確認合夥關係存在之訴（案列97年
    度訴字第2684號），嗣於98年3月26日僅對上訴人撤回起訴
    ，然其撤回狀已詳載撤回之理由：經確認原告等投資款係交
    付王明賢、許淑卿2人，並未交付王明彥，...為免訴訟複雜
    化，爰將王明彥部分之起訴撤回等語。而就王明彥之認知而
    言，許新旺家族投資本非隱名合夥人。參酌證人許杰前揭
    證述投資款係交付予王明賢等語，可知此等交付事實對王明
    彥並無不利，則上訴人王明彥嗣於98年5月21日本件原審審
    理中所稱：「我們同意被告訴代所說」等語，應僅係就王明
    賢岳父之投資款係交付予王明賢所為回應，難謂係就明知不
    利於己之事實而為自認。
  (五)又81年8月30日兩造簽立系爭協議書前，兩造就關於王明賢
    岳父投資他們兄弟的公司即已生糾紛，曾請冠昱公司總經理
    林長勳協調未果，嗣由當時國大議長陳金讓協調如協議書第
    一項等情，亦據證人林長勳於同上刑事庭證述屬實（原法院
    97年度自更字第3號卷第151-154頁）。又自訴代理人於98年
    1月9日同上刑事庭審理時提出兩份手寫計算資料請求法官提
    示被告，問是否為王明賢協議之前提供予王明彥之資料？王
    明賢雖辯稱：二份都不知道，當時沒寫計算表給王明彥看，
    我們是用談的，大約抓6千萬元數額云云，然被告王明彥承
    認有給我第一份等語，而許淑卿亦自承第一份伊不知道，第
    二份係伊三叔（許添丁）寫的等語（原法院97年度自更字第
    3號卷第163、169-170頁），王明彥並稱：「當時（系爭協
    議書）有個計算表，我覺得處理就沒問題。」、「計算表就
    是計算與許家帳的問題」各等語（同上卷第162頁），可知
    兩造於會算王明賢岳父投資款時，雖未有王明賢岳父方面人
    士參與；但王明賢岳父投資方面亦曾對王明彥有所主張之情
    應實無疑。尚難因訴外人協豐窯業公司嗣後撤回起訴，而否
    認兩造簽立系爭協議書時之原意。
  (六)上訴人於81年8月30日簽立系爭協議書時，係經兩造會算後
    ，同意雙方以6000萬元(各分擔2分之1)支付被上訴人乙方岳
    母等人，其受領人理當包括許新旺之繼承人；自不能因訴外
    人協豐窯業公司及僅繼承人之一許杰個人，嗣後撤回確認
    合夥關係存在之起訴，及上訴人原審所稱：「我們同意被告
    訴代所說」等語，即否認被上訴人有代為轉交3000萬元予被
    上訴人乙方岳母等人義務。
六、被上訴人雖另辯稱：系爭協議書第1項約定『乙方岳母【等
    】人』，業經修改刪除云云（見原審訴字卷第36頁），然此
    為上訴人所否認；惟依上訴人提出附卷之系爭協議書第1項
    並未刪除【等】字（見原審調字卷第7頁），且被上訴人提
    出系爭協議書第1項僅刪除該文前段「支付乙方岳母【等】
    人」一字，至該文後段『乙方岳母【等】人有異議時，由甲
    乙雙方共同妥善處理之』【等】人」一字，則未同時修改刪
    除，顯然非81年8月30日簽立系爭協議書原有文字。而據協
    豐窯業公司負責人許杰於原法院自訴王明彥等詐欺等刑事
    訴訟中所提出為證之系爭協議書第1項記載當時並未刪除【
    等】字（見原法院97年自字第3號第25頁）；許杰並於審
    理中陳稱：協議書是95年間因為王明彥賣土地，因無法過戶
    所以派人找我，我就說在民國71年我因不夠支付貸款，王明
    彥拿他名下的土地(士林南雅路)抵押貸款給協豐窯業，民國
    95年時，可能王明彥把土地賣掉了，所以來找我要過戶，那
    時王明賢夫婦有拿協議書其中一點，好像是第四項，說我拿
    了王明彥幾千萬的好處，還影印給我兄弟姊妹，我不得已請
    王明彥跟我見面，王明彥才提出協議書的情況（原法院97年
    自更字第3號第79頁）。可知協豐窯業公司於刑事訴訟中所
    提出為證之系爭協議書係出自王明彥提供，95年當時迄未刪
    除【等】字。參酌王明彥於前揭詐欺等刑事訴訟中，所稱：
    「（法官問：為何協議書上面不直接寫協豐窯業公司，而僅
    記載乙方之岳父?）因為這是王明賢要求的。寫岳母等人也
    是王明賢要求的，當時我並不需要跟他們和解，我沒有必要
    改這些字眼，反正我的錢3000萬已經給付王明賢了」等語（
    原法院97年自更字第3號第78頁），「（自訴代理人問：協
    議書第一條刪除「等人」的狀況，是否在見證人已經簽完名
    之後，才刪除的?）但我記不清楚了，但我覺得刪除對我沒
    有影響」各等語（同上第161頁），益見王明彥並無刪除該
    【等】字之合理動機。被上訴人亦未舉證證明修改刪除該【
    等】字旁邊之指印為上訴人，自難遽以其單方提出之系爭協
    議書有刪除一【等】字，逕認系爭協議書返還投資款之受領
    人僅限被上訴人岳母1人？
七、被上訴人雖提出許張嬌（16年10月22日生，許新旺妻）於96
    年10月19日經民間公證人認證之證明書略載：自82年起要求
    王明賢針對先夫投資款項及利潤、利息部分，陸續交付本人
    使用，支付本人或子女家庭生活上必須之花費，十餘年已全
    數付清云云（見原審訴字卷第39頁），然許張嬌已80高齡，
    罹有巴金森氏症（慢性腦退化疾病），且得有冠狀動脈粥狀
    硬化、慢性心臟衰竭，有台北榮總醫院診斷證明書可憑（見
    原審卷第40-43頁），其是否猶記憶其夫許新旺投資款項及
    利潤、利息部分可得若干，已值疑義？被上訴人提出銀行存
    款簿（原審訴字卷被證9號）並無法證明係由許張嬌提領或
    匯入許張嬌帳戶；且其子許杰亦於本院證述：我母親沒收
    到錢，如果有收到錢我弟弟、妹妹家人日子會好過些，我確
    定沒有從母親那裡分收到投資款等語（本院卷第233頁）；
    況被上訴人亦未舉證證明系爭協議書第1項已刪除該【等】
    字，則被上訴人依系爭協議書第1項清償之受領人應為乙方
    岳母【等】人，非僅乙方岳母1人，是單憑該證明書亦不足
    以證明被上訴人已履行系爭協議書第1項清償義務。
八、被上訴人既未依系爭協議書第1項履行義務，上訴人以律師
    函、存證信函定期催告履行仍拒未履行，乃以存證信函解除
    契約等情，有以律師函、存證信函在卷可憑（原審調字卷附
    件第8、9、10號）；則上訴人解除系爭協議書第1項契約行
    為，即無不合。是被上訴人依民法第259條第2款規定自有返
    還3000萬元及加付自受領時法定利息之義務。惟被上訴人以
    兩造結算冠昱公司盈餘紅利時，系爭結算表所列該4,700萬
    元，係被上訴人原有股權20%總金額，依系爭協議書約定上
    訴人占20%股權中9.8%、被上訴人占10.2%，則上訴人就盈餘
    部分得請求比例為49%，上訴人以98%計算顯然溢得2,303萬
    元，被上訴人得依不當得利法律關係請求上訴人返還並據為
    抵銷抗辯等語，並據提出存證信函在卷為憑（原審訴字卷第
    15-17頁）。觀諸系爭協議書第8項明定：雙方投資與冠昱公
    司之投資比例，確認為上訴人9.8%，被上訴人占10.2%，過
    去收益部分，由被上訴人於半個月內結算清楚（原審調字卷
    第10頁）。準此，上訴人就冠昱公司盈餘部分得請求比例應
    為49%（計算式：9.8%÷20%＝49%），被上訴人得分配比例
    為51%（計算式：10.2%÷20%＝51%）。惟系爭結算表第1項
    列載被上訴人應付上訴人冠昱公司分配紅利之計算式卻為：
    4,700萬元×98%＝4606萬元，4606萬元－1000萬元（已付）
    ＝3606萬元；加上77年7月30日被上訴人在美國向上訴人借
    款美金1萬4000元（折合台幣40萬3200元）、雙方投資板橋
    光華街應分擔費用21萬5000元，加計利息後，合計3692萬54
    80元。第2項則依據協議書所載計算上訴人應給付被上訴人5
    700萬元。前後2項交互計算後，上訴人應再給付被上訴人20
    07萬4520元等旨，有系爭結算表可佐（原審調字卷第12頁）
    ，顯見上訴人溢得2,303萬元無訛（計算式4,700萬元×【98
    %－49%】＝2,303萬元），此部分既無法律原因，被上訴人
    依不當得利法律關係請求上訴人返還，洵非無據。被上訴人
    執為抵銷抗辯，亦無不合，應予准許。是被上訴人應返還之
    金額3000萬元扣抵2,303萬元後，尚應返還697萬元。
九、綜上所述，上訴人主張解除契約依民法第259條規定，請求
    被上訴人給付697萬元，及自81年9月16日（系爭結算表受領
    之翌日）起至清償日止，按年息5%計算之利息。為有理由，
    應予准許。逾此所為請求，為無理由，應予駁回。上訴人勝
    訴部分，兩造分別陳明願供擔保請准、免假執行之宣告，經
    核於法並無不合，爰分別酌定相當擔保金額准許之。至於上
    訴人敗訴部分，其假執行之聲請失所附麗，應併予駁回。原
    審就上開應准許部分，為上訴敗訴之判決，並駁回其假執行
    之聲請，尚有未洽，上訴意旨指摘原判決此部分不當求予廢
    棄改判，為有理由，爰由本院予以廢棄改判如主文第2項所
    示，並依聲請為附條件之准、免假執行之宣告。至於上訴人
    之請求不應准許部分，原審為上訴人敗訴之判決，並駁回其
    假執行之聲請，經核於法並無不合，上訴意旨指摘原判決此
    部分不當聲明廢棄改判，為無理由，應駁回其上訴。
十、本件事證已臻明確，兩造其餘攻擊防禦及未經援用之證據，
    經審酌後核與判決結果不生影響，爰不一一論述，附此敘明
    。
十一據上論結，本件上訴為一部有理由，一部無理由，依民事訴
    訟法第450條、第449條第1項、第79條但書、第463條、第39
    0條第2項、第392條，判決如主文。
中    華    民    國   100    年    8     月    10    日
                    民事第十二庭
                        審判長法  官  吳謀焰
                              法  官  許紋華
                              法  官  李瑜娟
正本係照原本作成。
如不服本判決，應於收受送達後20日內向本院提出上訴書狀，其
未表明上訴理由者，應於提出上訴後20日內向本院補提理由書狀
（均須按他造當事人之人數附繕本）上訴時應提出委任律師或具
有律師資格之人之委任狀；委任有律師資格者，另應附具律師資
格證書及釋明委任人與受任人有民事訴訟法第466條之1第1項但
書或第2項（詳附註）所定關係之釋明文書影本。如委任律師提
起上訴者，應一併繳納上訴審裁判費。
中    華    民    國   100    年    8     月    12    日
                              書記官  鐘秀娥
附註：
民事訴訟法第466條之1（第1項、第2項）：
對於第二審判決上訴，上訴人應委任律師為訴訟代理人。但上訴
人或其他法定代理人具有律師資格者，不在此限。
上訴人之配偶、三親等內之血親、二親等內之姻親，或上訴人為
法人、中央或地方機關時，其所屬專任人員具有律師資格並經法
院認為適當者，亦得為第三審訴訟代理人。